臺灣彰化地方法院民事判決　100年度訴字第651號
原　　　告　廖泳彬
訴訟代理人　蔡奉典律師
被　　　告　林詩發
訴訟代理人　施廷勳律師
上列當事人間清償債務事件，本院於民國100年12月1日言詞辯論
終結，判決如下：
    主  文
原告之訴及假執行之聲請均駁回。
訴訟費用由原告負擔。
    事實及理由
一、原告於訴狀送達後所為訴之追加，核不甚礙被告之防禦及訴
    訟之終結，依民事訴訟法第255條第1項第7款之規定，自應
    准許，此程序事項先予敘明。
二、原告方面：
（一）原告之主張與聲明：訴外人九緣商業股份有限公司（下稱
      九緣公司）及隆美行於民國（下同）100年3月2日與被告
      簽定讓渡契約書（下稱系爭讓渡契約書），以新臺幣（下
      同）23,243,367元之代價，將九緣公司及隆美行之全部財
      產、營業據點及相關智慧財產權等讓與被告。並約定由被
      告代償如系爭讓渡契約書第一條第（一）至（四）款所約
      定之債務作為給付之方式，此四筆代償數額共為22,243,3
      67元。與系爭讓渡書所載代價間尚有100萬元之差額，迄
      今未給付給九緣公司及隆美行。又九緣公司與隆美行已於
      100年6月1日，簽立債權讓與同意書將上開100萬元債權讓
      與予原告，且按系爭讓渡契約書第1條所示之讓渡代價，
      其性質非不得轉讓，當事人間亦無不得讓與之約定，故九
      緣公司與隆美行於100年6月1日，將該100萬元債權讓與予
      原告，應無不可。爰以起訴狀為債權讓與通知之意思表示
      ，依系爭讓渡契約書所示之法律關係，請求被告應給付原
      告100萬元及利息。又依證人林志隆之證詞，可知原告本
      來即對九緣公司有100萬元債權。因林志隆將九緣公司讓
      渡給被告後，被告拒絕處理上述100萬元債務，所以林志
      隆才另外書立債權讓與同意書給原告，以示九緣公司有欠
      原告100萬元。依系爭讓渡契約書之約定，林志隆係將九
      緣公司與隆美行之全部資產、經營權、營業財產等全部轉
      讓給被告，轉讓之後原來屬於九緣公司之債權、債務均應
      由被告承受及負擔，故原告得請求被告給付100萬元及利
      息。從而，請求本院擇一而為判決，並聲明請求：被告應
      給付原告100萬元，暨自起訴狀繕本送達翌日起至清償日
      止按年息百分之5計算之利息；並願供擔保請准宣告假執
      行。
（二）對被告抗辯之陳述：被告主張系爭讓渡契約書之讓渡金額
      為誤算，以及被告主張對林志隆仍有債權7,305,405元進
      而主張抵銷抗辯云云等，此均為被告一面之詞，原告否認
      之。且按依證人林志隆之證詞，可知原告本來即對九緣公
      司有100萬元之債權，因林志隆將九緣公司讓渡給被告後
      ，被告拒絕處理本件債務，所以林志隆才又另外書立原證
      二號之債權轉讓同意書給原告，以表示九緣公司有欠原告
      100萬元。又依系爭讓渡契約書之約定，林志隆係將九緣
      公司及隆美行之全部資產、經營權、營業財產等全部轉讓
      給被告，則轉讓之後原來屬於九緣公司之債權、債務均應
      由被告承受及負擔，故原告得請求被告給付100萬元及利
      息。故原告得合併「依林志隆轉讓其對被告之債權給原告
      而為請求」，及「依被告受讓九緣公司之全部資產、經營
      權、營業財產之事實而為請求」，請法院擇一為原告有利
      之判決。且證人林志隆雖證稱：「原告廖永彬的支票就是
      100萬元，那時候被告不肯列入讓渡契約書裡面，被告稱
      自己的親叔叔難道不相信嗎？」，惟原告對九緣公司之10
      0萬元債權於被告受讓九緣公司時，被告即有清償之義務
      ，故縱使被告拒絕將原告之100萬元債權列入系爭讓渡契
      約書之內，但系爭讓渡書所記載關於被告受讓九緣公司之
      代價均是被告代林志隆、陳俐利二人清償債務，故即使被
      告拒絕將原告之債權列入其代林志隆、陳俐利二人清償之
      債務範圍之內，但此對於被告於受讓九緣公司之後，應負
      責清償九緣公司之債務並無影響。被告雖抗辯其幫證人林
      志隆清償之債務，依林志隆之證詞，林志隆對王志平之12
      ,050,000元債務，在系爭讓渡契約書中被告同意以705萬
      元為受讓之對價，另100萬元在之前已清償應扣除，餘400
      萬元林志隆已設定抵押權給被告作擔保。此外均屬於被告
      受讓九緣公司之後經營公司所產生之債務，林志隆帳戶內
      之收入亦為九緣公司欠銀行債務，而遭銀行直接扣除，凡
      此種種均為被告經營九緣公司所生之債務或九緣公司原來
      之債務，此債務於被告受讓九緣公司之後均應由被告負擔
      ，何能主張係被告對林志隆之債權而主張經由本案抵銷？
      況林志隆亦證稱：「對於公司一些相關印章，在訂約的前
      一年12月就已經交給被告」，林志隆之意思是訂約前一年
      的12月左右九緣公司已經交給被告經營（這一段林志隆有
      陳述，但筆錄未記載），據林志隆提供給原告之資料顯示
      自99年11月30日起，被告之女兒林瑪莉即開始匯款進入九
      緣公司及林志隆帳戶以清償九緣公司之債務，並匯款支付
      九緣公司之員工薪資，當然亦自九緣公司之林志隆之帳戶
      提款，此有林瑪莉之匯款單、支出傳票、存款憑條、存摺
      內  頁、ATM轉帳單、支票影本及統計表各影本乙份為據
      。從而，依該匯款單所顯示之事實，被告自99年11月底即
      經營九緣公司，並指示其女兒林瑪莉處理九緣公司之債務
      ，故被告負有清償九緣公司債務之義務，而本件為九緣公
      司對原告之負債，此自應由被告清償。
三、被告則聲明請求駁回原告之訴，如受不利判決，願供擔保，
    請准宣告免假執行，抗辯稱：
（一）系爭讓渡契約書業經郭俊麟公證人公證，所約定之讓渡對
      價23,243,367元，被告業已全部清償，雖訴外人九緣公司
      、隆美行及上二人法定代理人林志隆於100年3月2日與被
      告就九緣公司、隆美行與被告約定之讓與合意按系爭讓渡
      契約書第1條約定付款內容計算後尚有100萬元未給付，然
      純係因被告與林志隆訂立系爭讓渡契約書時之誤算所致，
      玆敘述其過程如下：
    (1)訴外人林志隆等人除積欠被告大筆債務外，亦積欠銀錢借
      貸業者王志平879萬元本金，二人因而於99年12月6日約定
      將九緣公司所有財產估算為1200萬元，作為上揭債務擔保
      ，約定若九緣公司於99年底前未清償借款，所有財產即讓
      與王志平代物清償。嗣後因九緣公司於上開期限未清償王
      志平上揭債務，遂同意將九緣公司所有財產讓與王志平。
    (2)因林志隆心有不甘，且尚積欠被告大筆債務，遂告知被告
      上情，並央求被告贖回上開九緣公司財產，以抵充所欠被
      告部分債務。被告為能減少林志隆無法清償債務之損失，
      且見九緣公司如繼續營運，或有獲利之機會，遂同意代為
      償還林志隆所欠王志平之債務，幾經三人協商，合意由被
      告代償王志平共計1,205萬元，並已於簽訂系爭讓渡契約
      書前即已簽發如被證三所示12紙支票與王志平收訖。惟因
      被告與林志隆當時衡量全部讓渡財產之價值至多僅約2300
      萬元左右，故於計入被告代渠等償還第三人六甲村公司22
      5,367元貨款、代渠等償還第三人林詩文債務470萬元、扣
      除渠等原本向被告之借款8,268,000元（即抵銷）後，誤
      將讓渡對價餘額錯算為705萬元，故方僅以代償王志平債
      務1205萬元中之705萬元列為系爭讓渡契約書對價。也因
      為如此，訂立系爭讓渡契約書當時均認讓渡對價已全部清
      償，而未約定該漏未計算之100萬元對價如何給付。換言
      之，如確有該100萬元之對價尚未給付，被告與林志隆豈
      有可能於訂立系爭讓渡契約書時未約定何時？如何給付？
      嗣後雙方再至郭俊麟公證人處提出已簽訂完成之系爭讓渡
      契約書請求公證時，豈有未即時約定如何清償100萬元之
      理？公證人豈有不詢問訂約當事人該疑義之理？且由公證
      書「公證人實際體驗情形」欄位記載「三、公證人詢問雙
      方後附契約甲方應給付乙方之對價，是否已依約定之給付
      方式給付？雙方向公證人回答：甲方均已依約定向第三人
      代償乙方之債務或抵銷甲方對乙方之借款，復未提及「剩
      餘」100萬元如何給付。可見100萬元純屬計算錯誤，且雙
      方均未發現，並非如原告所主張係被告積欠林志隆之債務
      。按民法第299條有關債權讓與之規定以及「解釋當事人
      所立書據之真意，以當時之事實及其他一切證據資料為其
      判斷之標準，不能拘泥字面或截取書據中一二語，任意推
      解致失真意、解釋當事人之契約，應以當事人立約當時之
      真意為準，而真意何在，又應以過去事實及其他一切證據
      資料為斷定之標準，不能拘泥文字致失真意」最高法院19
      年上字第28號及39年台上字第1053號判例意旨可資參照。
      由上陳客觀事實足以證明被告並未積欠林志隆任何債務，
      自不容林志隆事後利用上開誤算之文字漏洞，故將原不存
      在之債權虛偽讓與原告。
    (3)退萬步言之，縱法院認被告積欠林志隆100萬元，且由原
      告合法受讓債權，惟被告亦早以林志隆所欠債務抵銷，蓋
      債務人於受通知時，所得對抗讓與人之事由，皆得以之對
      抗受讓人。債務人於受通知時，對於讓與人有債權者，如
      其債權之清償期，先於所讓與之債權或同時屆至者，債務
      人得對於受讓人主張抵銷，民法第299條定有明文。林志
      隆尚積欠被告大筆債務未償，茲臚列部分於后：被告代
      林志隆清償所欠六甲村實業有限公司之債務為2,637,163
      元，較公證書約定之2,225,367元多出411,796元。被告
      代償林志隆積欠第三人世代流通資訊股份有限公司240,00
      0元。林志隆利用新光三越百貨股份有限公司將屬被告
      所有貨款1,325,012元於100年3月16日已讓渡與被告後又
      匯入九緣公司之機會侵吞入己，提領一空。京華城股份
      有限公司、廣三崇光國際開發股份有限公司於100年3月15
      日已經讓渡與被告後又匯入，屬被告所有貨款三筆共328,
      597元遭上海商業儲蓄銀行無預警抵扣九緣公司積欠該行
      貸款。以上僅提出部分林志隆或九緣公司積欠應償還與
      被告者，或係林志隆不法侵占被告所有金錢，即已高達2,
      305,405元。若謂被告尚積欠林志隆100萬元債務，被告以
      上開債權抵銷，仍有餘額未獲清償。揆諸上開規定，被告
      亦無須清償。
（二）況被告並無積欠訴外人林志隆任何債務，亦即原告所執受
      讓之債權根本不存在，且從證人林志隆之證稱即可知，被
      告與林志隆簽訂系爭讓渡契約書時並未仔細會算讓渡契約
      所載付款數額是否正確，且讓渡之金額本來即係以系爭讓
      渡契約書第1條共4項之約定為準，並非另尚有超出該4項
      數額外之100萬元未為約定。換言之，系爭讓渡契約書所
      載讓渡對價總額應為22,643,367元，方屬正確。且林志隆
      簽立交付債權轉讓同意書予原告之真意，係為表彰林志隆
      之前經營公司有欠原告100萬元，並非其對被告真有100萬
      元之債權而欲讓與原告。至證人諉稱「這個債權讓與就是
      當時我把原告廖泳彬的支票交給被告要處理，但他沒有處
      理」云云，並不實在。被告係因原已遭林志隆積欠鉅額債
      務，且代其清償第三人大筆債務，方因而受讓系爭讓渡契
      約書所示財產以抵充債權，根本未曾允諾且無代九緣公司
      清償原所欠債務之義務。矧由系爭讓渡契約書開頭明白約
      定：「雙方茲就九緣公司…之全部資產所有權、經營權及
      營業財產、資料等之轉讓事宜，雙方訂立本契約」，足見
      被告僅係受讓九緣公司等之財產所有權，既未承擔其所欠
      債務，亦未概括承受九緣公司之營業，則被告何有清償九
      緣公司讓渡前所欠原告100萬元債務之義務？此亦所以「
      被告不肯列入讓渡契約書裡面」之原因。故林志隆佯稱「
      我交給被告的還有其他的債務都是屬於讓渡給他的公司債
      務，原告廖泳彬也是屬於公司的債務」云云，自屬無稽。
      至於林志隆佯稱其父母提供不動產予被告設定400萬元抵
      押權以為清償其部分債務云云，亦屬無據。蓋設定抵押權
      僅係債務之擔保，並非可生終局清償之效果。又屬被告所
      有如被證七所示1,325,012元存款逕行遭新光銀行扣取以
      抵銷九緣公司及林志隆債務，亦係林志隆應償還被告之債
      務。
四、兩造不爭執事項：
１、九緣公司及隆美行之負責人林志隆於100年3月2日與被告簽
    定系爭讓渡契約書，其中第一條約定被告（甲方）給付乙方
    （九緣公司、隆美行及兼二人之代表人林志隆）23,243,367
    元，作為乙方讓渡全部資產所有權、經營權及營業財產、資
    料等之代價。給付方式如下：（一）甲方代乙方及林志隆、
    陳俐利等人償還第三人王志平債務中之705萬元。（二）甲
    方代償還第三人六甲村公司2,225,367元。（三）甲方代乙
    方及林志隆、陳俐利等人償還第三人林詩文債務470萬元。
    （四）以乙方及林志隆、陳俐利等人原本向甲方之借款之
    8,268,000元抵銷。
２、系爭讓渡契約書給付方式（一）至（四）被告已履行，計算
    金額共22,243,367元。係與系爭讓渡契約書約定給付之23,2
    43,367元相差100萬元。
３、林志隆於100年6月1日，以九緣公司及隆美行之負責人名義
    書立債權讓與同意書交付原告，內容記載同意將九緣公司及
    隆美行對被告之100萬元債權轉讓給原告。
五、得心證之理由：
１、兩造不爭執事項，並有系爭讓渡契約書，債權讓與同意書等
    影本在卷可稽，自可信為真正。
２、原告主張被告應給付原告100萬元及利息部分，被告抗辯如
    上。經查，參據證人林志隆所證述：我與我叔叔（即被告）
    協議將二家公司經營權轉讓給他，轉換公司時陸陸續續還會
    有些費用產生，支付方式是四項沒有錯，當時看一看金額大
    概差不多我們就簽字了，當時也有提及如果債務清償完了會
    再把公司還給我，當時還有四月份應該付的債務也都要請被
    告處理，簽讓渡書是二月所以就沒有把這樣的情形記進去，
    讓渡書第一項第四款等於是當時我跟被告的總債務額，其他
    的三款是他要幫我代償的債務，當時也講好我留在公司上班
    ，但後來三月三十一號我應該過給他的權利辦理完畢他就要
    我離職。（法官提示一百萬元的讓與契約書有何意見？）這
    個債權讓與就是當時我把原告廖泳彬的支票交給被告要處理
    ，但他沒有處理，所以再簽這份債權讓與同意書，原告廖泳
    彬的支票就是一百萬元，那個時候被告不肯列入讓渡契約書
    裡面，被告稱是自己的親叔叔難道不相信嗎，我交給被告的
    還有其他的債務都是屬於讓渡給他的公司債務，原告廖泳彬
    也是屬於公司的債務，開出去的都是公司的支票，給原告廖
    泳彬也是公司的支票，我簽給原告的債權讓與同意書是表彰
    我之前經營公司有欠他一百萬元等語，堪認原告持據之100
    萬元債權讓與同意書實係證明九緣公司於林志隆為法定代理
    人經營公司時，九緣公司負欠原告100萬元之債務。
３、承上，又依系爭讓渡契約書第一條給付方式，顯已詳細列明
    被告應清償或代償之特定債務，則被告抗辯給付方式計算之
    總額與系爭讓渡契約書約定給付之數額相差100萬元，係誤
    計，應以給付方式計算之總額為正確部分，容可採取。此外
    ，被告既否認有承諾代償九緣公司欠原告之100萬元債務，
    且衡諸系爭讓渡契約書主要目的容係讓與公司之經營權，並
    非以消滅公司為目的，被告取得九緣公司經營權，殆只改變
    公司股東之結構，變易法定代理人等，對於九緣公司對外之
    債權、債務關係，依法並無影響。暨原告亦迄未能證明依系
    爭讓渡契約書之內容，被告已負有義務須代償九緣公司欠原
    告之100萬元債務。從而，原告執對九緣公司之債權、債務
    關係，主張依債權轉讓或應由被告負概括承受九緣公司之債
    務，被告應對原告清償100萬元及利息部分，容係未加析辨
    公司法人之債權、債務及其內部負責人（股東）變易所為契
    約間之不同法律關係致有所誤，原告之主張自未足採取。
綜上，原告之請求未足採取，本院應予駁回。
六、原告之訴既經駁回，其假執行之聲請，已無所附驪，爰併予
    駁回。
七、本件為判決之事項已臻明確，兩造其餘攻擊、防禦方法，核
    不影響判決結果，自不逐一贅論，於此敘明。
結論：原告之訴無理由，並依民事訴訟法第78條，判決如主文。
中    華    民    國  100    年    12    月    15    日
                  民事第三庭    法  官  洪榮謙
以上正本係照原本作成。
如對判決上訴，應於判決送達後20日內向本院提出上訴狀。如委
任律師提起上訴者，應一併繳納上訴審裁判費。
中    華    民    國  100    年    12    月    15    日
                                書記官  蔡亦鈞